```{r knitsetup, echo=FALSE, results='hide', warning=FALSE, message=FALSE, cache=FALSE}
library(knitr)
opts_knit$set(base.dir='./')
opts_chunk$set(prompt=TRUE, comment='', fig.path='figures/')
options(width = 66)
```

## Geração de dados

A geração de dados é uma ferramenta que amplia as possibilidades de análise de dados. Gerando dados podemos criar cenários de interesse, realizar simulações, e entender melhor o comportamento de funções ou estratégias de programação. Por exemplo, a maioria dos exemplos deste livro são baseados em dados gerados para entender conceitos de programação no R.

### Sequências

Como vimos em capítulos anteriores, a forma mais simples de criar sequências é com `:`.

```{r}
1:5
7:2
```

Porém, o uso de `:` limita-se à criação de sequências que variam de um em um. Com a função `seq` podemos definir a magnitude da variação,

```{r}
seq(0, 100, by = 10) # Abreviação: seq(0, 100, 10)
```

o comprimento da sequência,

```{r}
seq(-200, -100, l = 5) # l: abreviação de length.out
```

ou passar um vetor de comprimento *x* para gerar uma sequência de 1 até *x*.

```{r}
vec <- c('a', 'b', 'c')
length(vec)
seq(vec) # Mais eficiente: seq_along(vec)
```

### Repetições

Em capítulos anteriores também vimos que a função `rep` permite-nos criar repeteições de um elemento,

```{r}
rep(1, 5)
```

de mais de um elemento alternadamente,

```{r}
rep(1:2, 5)
```

ou de mais de um elemento sequencialmente.

```{r}
rep(1:2, e = 5) # e: abreviação de each
```

### Ordenção

A função `sort` ordena por padrão os números de forma crescente, e as letras alfabeticamente dando precedência às minúsculas. Com o argumento `decreascing` sendo verdadeiro, a forma de ordenação é oposta ao padrão.

```{r}
populacao <- c(778, 511, 903, 150)
sort(populacao)
sort(populacao, d = T) # d: abreviação de decreascing

regiao <- c('b', 'a', 'd', 'c')
sort(regiao)
sort(regiao, d = T)
```

A função `order` também auxilia no ordenamento de dados, mas no lugar de retornar os valores ordenados, retorna os índices originas ordenados pelo valor dos elementos. Portanto, no vetor `populacao` o primeiro índice será o 4 (menor valor = 150), o segundo índice será o 2 (segundo menor valor = 511) e assim por diante.

```{r}
order(populacao)
```

A ordenação de índices permite ordenar um ou mais vetores com base em outro vetor. Dessa maneira, podemos ordenar as regiões do exemplo anterior, com base no tamanho populacional.

```{r}
regiao[order(populacao)]
```

Tratando-se de data frames, `order` permite-nos usar uma ou mais colunas para ordenar as restantes.

```{r}
regioes <- data.frame(regiao, populacao, casos = c('sim', 'nao', 'sim', 'sim'))
regioes[order(regioes$populacao), ]
regioes[order(regioes$casos, regioes$populacao), ]
```

A função `rank` mostra a posição que cada valor tem, na sequência ordenada de valores. Portanto, no vetor `populacao` a posição do primeiro elemento é a terceira (terceiro menor valor = 778), a segunda 2 (segundo menor valor = 511) e assim por diante.

```{r}
rank(populacao)
```

### Texto

As funções `letters` e `LETTERS` são formas alternativas de gerar letras.

```{r}
letters
LETTERS
sort(c(letters[1:7], LETTERS[1:7]), d = T)
```

Por outro lado, podemos concatenar caracteres com a função `paste`.

```{r}
paste('regiao', 'a')
paste('regiao', 1, sep = '-')
paste('regiao', letters, sep = ':')
```

O argumento `sep` define o caractere de separação. Para concatenar caracteres sem espaços nem outros caracteres de separação, podemos usar `sep = ''` ou a função `paste0`.

```{r}
paste('regiao', 1, sep = '')
paste0('regiao', 1)
```

O argumento `collapse` colapsa o resultado em um único caractere.

```{r}
paste(letters[1:5], 1:5, sep = '_', collapse = '--')
```


### Seleção aleatória

Nesta seção usaremos distribuições probabilísticas comuns para gerar dados aleatórios (amostras probabilísticas). Tecnicamente, os dados gerados pelos software estatísticos são pseudoaleatórios, mas isso, assim como a teoria estatística, está além do escopo deste livro.  

Dado um conjunto de dados A, uma amostra é um subconjunto de A. Nas amostras probabilísticas, cada elemento do conjunto A tem uma probabilidade conhecida e diferente de zero, de ser selecionado na amostra. A probabilidade atribuída a cada elemento depende da distribuição probabilística de base.

#### Distribuição uniforme

Com a distribuição uniforme, cada elemento tem a mesma probabilidade de ser selecionado. Para obtermos uma amostra de uma distribuição uniforme podemos usar a função `runif` especificando o número de elementos (tamanho da amostra) `n` que queremos amostrar e os valores mínimo (`min`) e máximo (`max`) do conjunto de elementos a serem amostrados.

```{r}
runif(n = 10, min = -50, max = 50)
```

Cada vez que for executado o comando anterior, serão selecionados 10 elementos de um conjunto de números contínuos que vão de -50 a 50. Para obtermos sempre o mesmo resultado, devemos executar a função `set.seed` antes da função que produz resultados aleatórios.

```{r}
set.seed(43)
runif(10, -50, 50)
```

A função `set.seed` é instanciada com um número inteiro e no exemplo anterior o número 43 foi uma escolha arbitrária. Se mudarmos o número os resultados serão diferentes, mas se usarmos sempre o mesmo número, os resultados serão reproduzíveis.  
Para arredondarmos os resultados, podemos usar a função `round`,

```{r}
set.seed(43)
round(runif(10, -50, 50), digits = 3)
set.seed(43)
round(runif(10, -50, 50), digits = 0)
set.seed(43)
round(runif(10, -50, 50))
```

ou as funções `floor` e `ceiling` que arredondam para baixo e para cima respectivamente.

```{r}
set.seed(43)
floor(runif(10, -50, 50))
set.seed(43)
ceiling(runif(10, -50, 50))
```

A função `sample` também serve para gerar amostras a partir de uma distribuição uniforme. Entretanto, a sintaxe é diferente e os resulatos são números inteiros.

```{r}
set.seed(43)
sample(x = -50:50, size = 10, replace = T)
```

O argumento `x` é o conjunto de elementos a serem amostrados, o argumento `size` é o tamanho da amostra, e o argumento `replace` (abreviado como `r`) indica se a amostra é com ou sem reposição. Em amostras com reposição (`replace = T`) um dado elemento pode ser selecionado mais de uma vez. Em amostras sem reposição um dado elemento pode ser selecionado no máximo uma vez.  

Reparem que os resultados da função `sample` são iguais aos resultados da função `runif` quando nesta última os número negativos são arredondados para baixo e os positivos para cima.  

#### Distribuição normal

A distribuição normal é caracterizada por dois parâmetros que são a média e o desvio padrão. Para uma amostra com base em uma distribuição normal com média 100 e desvio padrão 10, o valor mais provável será 100, e a probabilidade será menor quanto mais distante seja um valor da média (a variação das probabilidades é dado graficamente pela famosa campana de Gauss, cujo pico coincide com a média).  

Supondo que o peso dos animais de uma dada população segue uma distribuição normal com média (`mean`) 100 e desvio padrão (`sd`) 10, podemos sortear 20 pesos dessa população com a função `rnorm`. 

```{r}
set.seed(43)
rnorm(n = 20, mean = 100, sd = 10)
```

Se graficarmos a distribuição das frequências dos valores soretados, veremos que o formato se aproxima ao da campana de Gauss. Quanto mais números soretarmos, o formato da distribuição das frequências será mais próximo ao da campana de Gauss.

```{r}
set.seed(43)
hist(rnorm(150, 100, 10))
set.seed(43)
hist(rnorm(100000, 100, 10))
```

#### Distribuição de Poisson

A distribuição de Poisson é caracterizada por um único parâmetro *lambda*, equivalente à média e ao desvio padrão (a média e o desvio padrão são iguais). Esta distribuição expressa a probabilidade de ocorrência de um dado número de eventos por unidade de espaço ou tempo. Para obtermos uma amostra com base em uma distribuição de Poisson devemos especificar o tamanho da amostra `n` é o parâmetro `lambda` na função `rpois`.  

Se a média de cães por domicílio é 0.88 em um dado município, podemos simular o número de cães em 20 domicílios, usando a distribuição de Poisson correspondente.

```{r}
set.seed(43)
rpois(n = 20, lambda = .88)
```

#### Distribuição binomial

A distribuição binomial é caracterizada pelos parâmetros *size* e *p*, sendo *size* uma sequência independente de experimentos de Bernoulli. Nesses experimentos os possíveis resultados são sucesso ou fracasso, e os sucessos ocorrem com probabilidade *p*. A independência da sequência implica que o resultado de um experimento não está condicionado pelo resultado de outros experimentos. Com a função `rbinom` podemos especificar esses parâmetros, assim como o tamanho da amostra `n` (a literatura estatística costuma usar a letra *n* para referir-se ao primeiro parâmetro mencionado, porém, na função `rbinom`, `n` representa o tamanho da amostra e `size` é o número de experimentos).  

Se a soroprevalência de uma dada doença é de 15%, podemos criar 10 grupos hipotéticos cada um com 100 animais testados, e a cada grupo atribuir um número animais positivos de acordo com a distribuição binomial correspondente.

```{r}
set.seed(43)
rbinom(n = 10, size = 100, p = .15)
```

#### Outras formas de atribuir as probabilidades

A função `sample` permite-nos amostrar sem reposição (por padrão `rapleace = F`) e atribuir probabilidades de seleção diferentes para cada elemento. Em ambos casos, a distribuição probabilística de base deixa de ser uniforme.

```{r}
set.seed(43)
sample(-50:50, 10)
```

A atribuição de probabilidades é mediada pelo argumento `prob`, que deve ser um vetor de probabilidades com comprimento igual ao número de elementos no conjunto do qual se faz a amostragem. Se a soma das probabilidades em `prob` não é igual a 1, a função normaliza internamente essas probabilidades para que o seja.

```{r}
set.seed(43)
sample(1:3, 20, r = T, prob = c(.9, .4, .5))
```

### Combinação

As vezes precisamos gerar o total de possíveis combinações de tamanho `m`, de um conjunto `x`. A função `ncombn` faz exatamente isso.

```{r}
combn(x = letters[1:3], m = 2)
combn(letters[1:5], 3)
```

Dados *n* conjuntos de elementos, a função `expand.grid` gera um data frame com todas as possíveis combinações

```{r}
expand.grid(letters[1:3], 1:2)
expand.grid(letters[1:3], 1:2, LETTERS[1:2])
```

Outra função que serve para criar combinações é `outer`, que com dois conjuntos de elementos, gera todas as possíveis combinações, sendo que os elementos são combinados usando uma determinada função.

```{r}
outer(letters[1:3], 1:3, FUN = paste)
outer(letters[1:3], 1:3, paste, sep = '-')
outer(1:3, 1:3, '*')
```

