```{r knitsetup, echo=FALSE, results='hide', warning=FALSE, message=FALSE, cache=FALSE}
library(knitr)
opts_knit$set(base.dir='./')
opts_chunk$set(prompt=TRUE, comment='', fig.path='figures/')
options(width = 66)
```

## Gráficos  

### Gramática de gráficos

Existem várias abordagens para criar gráficos no R e o foco aquí é a *gramática de gráficos* implementada no pacote ggplot2. A ideia da gramática dos gráficos é usar geometrias com propriedades estéticas para representar dados em um sistema de coordenadas. Para entendermos melhor a gramática de gráficos, criemos um banco fictício de casos notificados e confirmados durante 200 semanas, com o sexo e o local de ocorrência de cada caso.

```{r}
set.seed(12)
casos <- data.frame(
  semana = 1:200,
  notificados = round(seq(50, 250, l = 200) + runif(200, -40, 40)),
  confirmados = round(seq(5, 25, l = 200) + runif(200, -5, 5)),
  sexo = c(sample(c('M', 'F'), 100, replace = T),
           sample(c('M', 'F'), 100, replace = T, prob = c(.8, .2))),
  local = rep(c('A', 'B'), each = 50))
```

```{r}
str(casos, v = 1)
head(casos)
```

A partir do banco `casos` podemos graficar a relação entre o número de casos notificados e confirmados usando a função `ggplot`. O primeiro passo é a especificação do banco de dados no argumento `data`, e das variáveis a serem representadas no argumento `mapping`. Este último argumento é definido com a função `aes` que permite especificar as propriedades estéticas que mapearão (representarão) as variáveis.  

```{r 06-01}
library(ggplot2)
ggplot(data = casos, mapping = aes(x = notificados, y = confirmados))
```

No gráfico acima, as variáveis `notificados` e `confirmados` foram mapeadas nos eixos `x` e `y` que são duas propriedades estéticas. Entretanto, o valor dessas variáveis para cada observação (semana) não foi graficado porque não especificamos nenhuma geometria. Se o objetivo é criar um gráfico de dispersão (scatterplot) podemos acrescentar a função `geom_point` (reparem no sinal + que acrescenta a função) para usar o ponto como geometria.  

```{r 06-02}
ggplot(data = casos, mapping = aes(notificados, confirmados)) +
  geom_point()
```

Em capítulos anteriores usamos a função `plot` - que não segue os princípios da gramática de gráficos - e aqui podemos usá-la de novo para criar um gráfico equivalente ao anterior.  

```{r 06-03}
plot(casos$notificados, casos$confirmados)
```

Por que usar a função `ggplot` se a função `plot` é muito mais simples? Porque é comum criar gráficos com mais informações (legendas, relações multivariadas, etc.) e nesses casos a função `ggplot` é mais versátil e fácil de usar. Por exemplo, para representar o sexo com cores diferentes e criar a legeneda correspondente, só precisamos mapear a variável `sexo` na propriedade estética `color`.

```{r 06-04}
ggplot(data = casos, aes(notificados, confirmados)) +
  geom_point()
```

Embora seja possível criar um gráfico equivalente com a função `plot`, o nível de dificuldade é maior. E conforme aumenta a complexidade dos gráficos, maior a diferença entre as abordagens. Por exemplo, como a gramática de gráficos é simples criar um gráfico da relação entre o o número de casos notificados e confirmados, condicionada no local de ocorrência e o sexo.  

```{r 06-05}
ggplot(data = casos, aes(notificados, confirmados)) +
  geom_point() +
  facet_grid(local ~ sexo)
```

Criar um gráfico equivalente ao anterior com as funções básicas do R seria um bom exercício para quem está entediado e quer reproduzir com muitas linhas de código o que dá para fazer com poucas. Cabe mencionar o lattice que um pacote básico do R e implementa uma outra abordagem também apropriada para gráficos de diversa complexidade. Porém, o foco aqui é o ggplot2.  

#### Mapeamento de variáveis em propriedades estéticas

Uma das principais fontes de confusão no uso do ggplot2 refere-se à forma de usar as propriedades estéticas. Uma propriedade estética pode ser definida como igual a um determinado valor ou mapear uma variável. Por exemplo, a propriedade estética `color` pode ser definida como igual a `'blue'`

```{r 06-06}
ggplot(data = casos, mapping = aes(notificados, confirmados)) +
  geom_point(color = 'blue')
```

ou mapear a variável `sexo` como feito anteriormente.

```{r 06-07}
ggplot(data = casos, aes(notificados, confirmados, color = sexo)) +
  geom_point()
```

```{r 06-08}
ggplot(data = casos, aes(notificados, confirmados)) +
  geom_point(aes(color = sexo))
```

A propriedade estética sempre mapeará uma variável quando usada dentro da função `aes`, que pode ir tanto na função `ggplot` como nas funções com prefixo `geom_ `.

Ao usar `color = 'blue'` dentro da função `aes`, `blue` passa a ser uma variável que por não existir no banco, gera resultados sem sentido.  

```{r 06-09}
ggplot(data = casos, aes(notificados, confirmados, color = 'blue')) +
  geom_point()
```

Reiterando, a propriedade estética deve ir dentro da função `aes` para mapear variáveis, e nas funções com prefixo `geom_` (e fora da função `aes`) para defini-las como igual a um determinado valor.

### Gráficos de uma variável quantitativa

#### Histograma

Em um histograma, a variável contínua é dividida em intervalos e a quantidade de observações em cada intervalo é representada pela altura de uma barra.  

```{r 06-10}
his <- ggplot(casos, aes(notificados))
his + geom_histogram()
```

A mensagem gerada pelo comando acima indica que por padrão foi usado `bins = 30` para criar 30 intervalos. Por tanto, podemos controlar o número de intervalos com o argumento `bins`.  

```{r 06-11}
his + geom_histogram(bins = 10)
```

Também podemos controlar a amplitude dos intervalos.  

```{r 06-12}
his + geom_histogram(binwidth = 5)
```

A cor de prenchimento é definida pelo argumento `fill` e a cor de contorno pelo argumento `color`.

```{r 06-13}
his + geom_histogram(bins = 10, fill = 'white', color = 'green')
```

Para representar a contribuição relativa de cada espécie em cada intervalo, o argumento `fill` deve ser usado como propriedade estética para mapear a variável `Species`. Em outras palavras, `fill` deve ser usado como argumento da função `aes`, e não como argumento de `geom_histogram`.  

```{r 06-14}
his <- ggplot(casos, aes(notificados))
his + geom_histogram(bins = 10)
```

#### Densidade

Os gráficos de densidade representam a densidade probabilística de uma variável quantitativa. A área sob a curva é uma medida de probabilidade e assim, ao dividir a variável em intervalos equidistantes, a probabilidade associada um dado intervalo será maior, quanto maior a altura da curva nesse intervalo. No gráfico abaixo, o eixo *y* representa a densidade probabilística (que pode ser maior do que 1), não a probabilidade em si, e podemos pensar que os intervalos são infinitesimalmente pequenos.

```{r 06-15}
den <- ggplot(casos, aes(notificados))
den + geom_density(fill = 'white')
```

Ao mapearmos a variável `Species` na propriedade `fill`, as denisdades sobrepõem-se.

```{r 06-16}
den <- ggplot(casos, aes(notificados))
den + geom_density()
```

Para vissualizar melhor cada uma das densidades podemos controlar a transparência que varia entre 0 e 1.

```{r 06-17}
den <- ggplot(casos, aes(notificados))
den + geom_density(alpha = .5)
```


#### Outras geometrias comuns

* `geom_area`
* `geom_dotplot`
* `geom_freqploy`


### Gráficos de uma variável qualitativa

#### Barras

Os gráficos de barras representam cada uma das categorias de uma variável. A altura das barras representa a quantidade de observações.  

```{r 06-18}
ggplot(casos, aes(sexo)) +
  geom_bar(fill = 'lightblue')
```

A largura (ou separação) das barras é controlada com a propriedade `width`.

```{r 06-19}
ggplot(casos, aes(sexo)) +
  geom_bar(width = .5)
```

### Gráficos de duas variáveis quantitativas

#### Pontos

Os gráficos de pontos ou de dispersão representam com pontos o valor das duas variáveis para cada observação.  

```{r 06-20}
ggplot(casos, aes(notificados, confirmados)) +
  geom_point()
```

#### Linhas

Nos gráficos de linhas, para cada valor na amplitude de uma variável, existe um valor na outra variável. 

```{r 06-21}
ggplot(casos, aes(semana, notificados)) +
  geom_line()
```

No nosso banco, há 200 semanas e embora o registro de notificações tenha sido semanal, podemos ver que o gráfico anterior associa um número de notificações a qualquer ponto no período de 200 semanas (podemos associar um número de notificações à semana 3.4581). Como as notificações não foram registradas de forma contínua, o número de notificações no transcurso de uma semana, que não foi registrado, foi interpolado linearmente (estimado a partir de uma linha reta entre o número de notificações no começo da semana e o número de notificações no começo da semana seguinte). Isto fica mais claro ao combinarmos um gráfico de pontos e de linhas.

```{r 06-22}
ggplot(casos, aes(semana, notificados)) +
  geom_line() +
  geom_point(color = 'red')
```

A interpolação linear não é a única forma de estimar o valor de uma variável. Podemos criar gráficos de passos que mantêm constante o valor da variável desde o último ponto de observação até o seguinte

```{r 06-23}
ggplot(casos, aes(semana, notificados)) +
  geom_step()
```

```{r 06-24}
ggplot(casos, aes(semana, notificados)) +
  geom_step() +
  geom_point(color = 'red')
```

ou usar modelos estatísticos cuja explicação está além do escopo deste livro, mas a título de exemplo para quem tem familiaridade, são simples de incorporar especificando o método na função `geom_smooth`.

```{r 06-25}
ggplot(casos, aes(semana, notificados)) +
  geom_smooth(method = 'lm')
```

### Gráficos de uma variável qualitativa e uma quantitativa

#### Boxplot

Os boxplot representam a distribuição de uma variável quantitativa em cada uma das categorias da variável qualitativa. Um boxplot está composto por uma caixa que contém o 50% das observações; a base da caixa representa o quantil 25 (abaixo da base está o 25% das observações), uma linha dentro da caixa representa o quantil 50 ou mediana (abaxo da mediana está o 50% das observações) e o topo da caixa representa o quantil 75 (abaixo do topo está o 75% das observações). Portanto, a caixa contém o 50% dos dados (75% - 25%). Da caixa estendem-se "bigodes" que ajudam a identificar valores extremos (pontos além dos bigodes).

```{r 06-26}
ggplot(casos, aes(sexo, notificados)) +
  geom_boxplot()
```

O gráfico acima sugere a inexistência de valores extremos, pois não há pontos além dos bigodes. Para vermos como seria um boxplot com dados extremos, somemos 300 ao número de casos registrados nas 3 primeiras semanas, criemos os boxplot e depois voltemos aos valores originais.  

```{r 06-27}
casos$notificados[1:3] <- casos$notificados[1:3] + 300
ggplot(casos, aes(sexo, notificados)) +
  geom_boxplot()
casos$notificados[1:3] <- casos$notificados[1:3] - 300
```

A soma de 300 aos 3 primeiros valores criou 2 valores extremos. Por que dois e não 3? Os valores extremos são os que se estendem além dos bigodes e a extensão dos bigodes é determinada por padrão da seguinte maneira:

O bigode superior vai do topo da caixa até o menor valor entre:  

* Quartil 75 + amplitude interquartil multiplicada * 1.5.
* Maior valor observado.  

O bigode inferior vai da base da caixa até o maior valor entre:  

* Quartil 25 - amplitude interquartil multiplicada * 1.5.
* Menor valor observado.  

Portanto, a soma de 300 fez com que 2 dos 3 primeiros valores fossem maiores do que *quartil 75 + amplitude interquartil multiplicada \* 1.5*.

```{r 06-28}
quantile(casos$notificados, c(.75, .25))
203 + (203 - 101.75) * 1.5
casos$notificados[1:3] + 300
```

Para facilitar comparação das medianas de duas categorias diferentes, a propriedade `notch` cria entrâncias centradas nas medianas. A não superposição dessas entrâncias no eixo *y*, como no gráfico a seguir, sugere que as medianas são diferentes.

```{r 06-29}
ggplot(casos, aes(sexo, notificados)) +
  geom_boxplot(notch = T)
```

#### Barras

Os gráficos de barras também permitem visualizar a relação entre as categorias de uma variável e o valor de uma variável quantitativa, de tal forma que a altura das barras representa o valor da variável quantitativa. A função `geom_bar` nos permite isso mediante a propriedade `stat` que ao ser definida como `identity` define a altura das barras de cada categoria da variável mapeada em `x`, com base na variável mapeada em `y`.

```{r 06-30}
ggplot(casos, aes(sexo, notificados)) +
  geom_bar(stat = 'identity')
```

#### Outras gemotrias comuns

* `geom_violin`
* `geom_dotplot`

### Gráficos com três variáveis quantitativas

Criemos um banco fictício com coordenadas `x` e `y` variando de -10 a 10, e a cada coordenada atribuamos um valor para representar a concentração de um poluente, de tal forma que quanto mais central a coordenada, menor o valor.

```{r 06-31}
poluente <- expand.grid(x = seq(-10, 10, l = 50), y = seq(-10, 10, l = 50))
poluente$pol <- 0 + (poluente$x ^ 2 + poluente$y ^ 2)
```

#### Raster

Nos gráficos de raster ou de retículas, cada coordenada é o centro de uma célula ou pixel e o valor ou atributo de cada coordenada é mapeado em uma escala de cor.

```{r 06-32}
ggplot(poluente, aes(x, y, fill = pol)) +
  geom_raster()
```

#### Linhas de contorno

Nos gráficos com linhas de contorno ou isolinhas, cada linha representa um valor da variável mapeada (todas as coordenadas têm o mesmo valor se estão na mesma linha).

```{r 06-33}
ggplot(poluente, aes(x, y)) +
  geom_contour(aes(z = pol, color = ..level..))
```

```{r 06-34}
ggplot(poluente, aes(x, y, fill = pol)) +
  geom_raster() +
  geom_contour(aes(z = pol, color = ..level..))
```

### Temas

Além das propriedades estéticas das geometrias, existem outros elementos modificáveis e não dependentes dos dados. O estilo ou *tema* dos gráficos é dado por alguns desses elementos e há temas predefinidos. Ao digitarmos `theme_` e dar um `TAB`, aparecerão os temas disponíveis, entre os quais estão os seguintes:

```{r 06-35}
ggplot(casos, aes(notificados, confirmados, color = local)) +
  geom_point() +
  theme_bw()
```

```{r 06-36}
ggplot(casos, aes(notificados, confirmados, color = local)) +
  geom_point() +
  theme_classic()
```

```{r 06-37}
ggplot(casos, aes(notificados, confirmados, color = local)) +
  geom_point() +
  theme_dark()
```

Para maior controle dos elementos que compõem os eixos e as legendas, devemos usar a função `theme` em conjunto com *funções de elementos* que modificam elementos específicos.

### Eixos

#### Títulos

O título do eixos é dado pelo nome das variáveis mapeadas nas propriedades estéticas e é modificado pelas funções `xlab` e `ylab`.

```{r 06-38}
ggplot(casos, aes(notificados, confirmados, color = local)) +
  geom_point() +
  xlab('Alfa') +
  ylab('Beta')
```

Caracteres especiais são interpretados pela função `expression`,

```{r 06-39}
ggplot(casos, aes(notificados, confirmados, color = local)) +
  geom_point() +
  xlab(expression(alpha)) +
  ylab(expression(beta))
```

enquanto sub e superescritos são incluídos pela função `bquote`.

```{r 06-40}
ggplot(casos, aes(notificados, confirmados, color = local)) +
  geom_point() +
  xlab(bquote(alpha[2])) +
  ylab(bquote(beta^2))
```

O tamanho e a orientação são características do texto do elemento `axis.title`, modificadas pela função `element.text` para esse elemento. `axis.title` e `element.text` devem ser usados dentro da função `theme`.

```{r 06-41}
ggplot(casos, aes(notificados, confirmados, color = local)) +
  geom_point() +
  theme(axis.title = element_text(size = 25, angle = 0))
```

É possível mudar só um dos eixos e outras características como a fonte (`face`), a justificação horizontal (`hjust`) e vertical (`vjust`), e a cor (`color`).

```{r 06-42}
ggplot(casos, aes(notificados, confirmados, color = local)) +
  geom_point() +
  theme(axis.title.x = element_text(size = 25, face = 'bold.italic',
                                    hjust = .9))
```

```{r 06-43}
ggplot(casos, aes(notificados, confirmados, color = local)) +
  geom_point() +
  theme(axis.title.y = element_text(angle = 0, vjust = .1, color = 'red'))
```

#### Marcas

As características das marcas são definidas pelo elemento `axis.text` e modificadas pela função `element_text`.

```{r 06-44}
ggplot(casos, aes(notificados, confirmados, color = local)) +
  geom_point() +
  theme(axis.text = element_text(size = 25, angle = 45))
```

```{r 06-45}
ggplot(casos, aes(notificados, confirmados, color = local)) +
  geom_point() +
  theme(axis.text.x = element_text(color = 'blue'))
```

#### Transposição

Ao acrescentarmos a função `coord_flip`, os eixos são transpostos.

```{r 06-46}
ggplot(casos, aes(notificados, confirmados, color = local)) +
  geom_point() +
  coord_flip()
```

#### Posição e etiqueta das marcas

Para alterar a posição e a etiqueta devemos usar a função `scale_x_continuous` com variáveis quantitativas e `scale_x_discrete` com variáveis qualitativas. Em qualquer caso, o argumento `breaks` define a posição e `levels` as etiquetas.

```{r 06-47}
ggplot(casos, aes(sexo, notificados)) +
  geom_boxplot(notch = T) +
  scale_x_discrete(breaks = c('F', 'M'), labels = c('Fêmeas', 'Machos')) +
  scale_y_continuous(breaks = seq(0, 300, by = 50))
```

```{r 06-48}
ggplot(casos, aes(notificados, confirmados, color = local)) +
  geom_point() +
  scale_x_continuous(breaks = c(50, 150, 250)) +
  scale_y_continuous(breaks = seq(0, 30, by = 5))
```

No caso de variáveis qualitativas, também podemos mudar as etiquetas mudando o nome das colunas do banco.

### Legendas

#### Título e marcas

Tanto o título como a posição e a etiqueta das marcas são definidos pelas funções da família `scale_` (por exemplo, `scale_fill_discrete`).

```{r 06-49}
ggplot(casos, aes(notificados, confirmados, color = local)) +
  geom_point() +
  scale_color_discrete(name = 'Local', breaks = c('A', 'B'), labels = 1:2)
```

As características do texto do título e das marcas são modificadas seguindo a lógica  usada com os eixos.

```{r 06-50}
ggplot(casos, aes(notificados, confirmados, color = local)) +
  geom_point() +
  theme(legend.title = element_text(size = 25),
        legend.text = element_text(face = 'bold'))
```

#### Posição

Podemos posicionar a legenda acima (`top`), abaixo (`bottom`) ou aos lados (`left`, `right`).

```{r 06-51}
ggplot(casos, aes(notificados, confirmados, color = local)) +
  geom_point() +
  theme(legend.position = 'top')
```

Para posicioná-la dentro dentro dentro da área graficada, devemos especificar um par de coordenadas escaladas (cada eixo vai de 0 até 1).

```{r 06-52}
ggplot(casos, aes(notificados, confirmados, color = local)) +
  geom_point() +
  theme(legend.position = c(.1, .7))
```

Também podemos tirar a legenda.

```{r 06-53}
ggplot(casos, aes(notificados, confirmados, color = local)) +
  geom_point() +
  theme(legend.position = 'none')
```

### Cores

A definição da cor é dada em termos de preenchimento (`fill`) e de contorno (`colour` ou `color`).  

```{r 06-54}
ggplot(casos, aes(sexo, notificados)) +
  geom_boxplot(fill = 'lightblue', color = 'red')
```

São várias as cores disponíveis e além do nome é possível usar os formatos RGB e hexadecimal. Quanto às cores disponíveis, há 657 opções cujos nomes são listados pela função `colors`.

```{r 06-55}
str(colors())
colors()[1:10]
ggplot(casos, aes(sexo, notificados)) +
  geom_boxplot(fill = colors()[2], color = colors()[10])
```

As vezes é difícil escolher a cor usando a lista da função `colors`, mas se digitarmos *r color chart* na seção de imagens do google, aparecerão exemplos de cores com seus respectivos nomes, e formatos RGB e hexadecimal.  

Nos exemplos anteriores as cores foram definidas, mas nenhuma variável foi mapeada nas cores (as categorias fêmea e macho ficaram com a mesma cor). Se o objetivo for mapear uma variável em cores mudando o padrão, devemos usar as funções da família `scale_`. Com a função `scale_fill_manual` (`scale_color_manual`) podemos definir a cor para cada categoria.

```{r 06-56}
ggplot(casos, aes(sexo, notificados, fill = local)) +
  geom_boxplot()
```

```{r 06-57}
ggplot(casos, aes(sexo, notificados, fill = local)) +
  geom_boxplot() +
  scale_fill_manual(values = c('lightblue', 'darkred'))
```

```{r 06-58}
ggplot(casos, aes(sexo, notificados, color = local)) +
  geom_boxplot() +
  scale_color_manual(values = c('blue', 'green'))
```

No lugar de definirmos manualmente a cor de cada categoria, podemos escolher paletas de cores predefinidas (ver *r color brewer palette* no google), com a função `scale_fill_brewer` (`scale_color_brewer`).

```{r 06-59}
ggplot(casos, aes(sexo, notificados, fill = local)) +
  geom_boxplot() +
  scale_fill_brewer(palette = 'Dark2')
```

Quando a variável mapeada é quantitativa, devemos usar a função `scale_fill_continuous` (`scale_color_continuous`) e definir os extremos da escala de cor.

```{r 06-60}
ggplot(poluente, aes(x, y, fill = pol)) +
  geom_raster() +
  scale_fill_continuous(low = 'yellow', high = 'red')
```

Para incluir mais de duas cores na escala, podemos definir os extremos com mais de uma cor 

```{r 06-61}
ggplot(poluente, aes(x, y, fill = pol)) +
  geom_raster() +
  scale_fill_continuous(low = c('yellow', 'green'), high = c('black', 'red'))
```

ou usar a função `scale_fill_gradientn` (`scale_color_gradientn`) com escalas de cores predefinidas pelas funções `rainbow`, `topo.colors` ou `terrain.colors`.

```{r 06-62}
ggplot(poluente, aes(x, y, fill = pol)) +
  geom_raster() +
  scale_fill_gradientn(colors = rainbow(4))
```

```{r 06-63}
ggplot(poluente, aes(x, y, fill = pol)) +
  geom_raster() +
  scale_fill_gradientn(colors = topo.colors(4))
```

```{r 06-64}
ggplot(poluente, aes(x, y, fill = pol)) +
  geom_raster() +
  scale_fill_gradientn(colors = terrain.colors(4))
```

### Formas dos pontos e das linhas

Como no caso da cor e outras propriedades estéticas, temos como definir a forma dos pontos e das linhas ou mapear uma variável na forma.

```{r 06-65}
ggplot(casos, aes(notificados, confirmados, color = local)) +
  geom_point(shape = 3)
```

```{r 06-66}
ggplot(casos, aes(notificados, confirmados,
                  color = local, shape = local)) +
  geom_point()
```

```{r 06-67}
ggplot(casos, aes(semana, notificados)) +
  geom_line(linetype = 2)
```

```{r 06-68}
ggplot(casos, aes(semana, notificados, linetype = sexo)) +
  geom_line()
```

Pontos e linhas disponíveis:

```{r 06-69}
ggplot(data.frame(x = factor(1:25)), aes(x = x, y = x, shape = x)) +
  geom_point(size = 5) +
  scale_shape_manual(values = 1:25)
```

```{r 06-70}
ggplot(data.frame(x = rep(0:6, 10), y = rep(0:6, e = 10)),
       aes(x, y, linetype = factor(x))) +
  geom_line(size = 2)
```

### Gráficos multivariados

No começo do capítulo criamos um gráfico multivariado.

```{r 06-71}
ggplot(data = casos, aes(notificados, confirmados)) +
  geom_point() +
  facet_grid(local ~ sexo)
```

A função `facet_grid` mapeia variáveis qualitativas nas linhas e colunas de uma matriz de gráficos. No exemplo anterior mapeamos o local nas linhas e o sexo nas colunas. Para mapear só nas linhas ou nas colunas, há que colocar um ponto na dimensão que não se quer mapear.

```{r 06-72}
ggplot(data = casos, aes(notificados, confirmados)) +
  geom_point() +
  facet_grid(. ~ sexo)
```

```{r 06-73}
ggplot(data = casos, aes(notificados, confirmados)) +
  geom_point() +
  facet_grid(sexo ~ .)
```

`facet_wrap` também gera gráficos multivariados e é conveniente quando se tem uma única variável condicionante e se quer controlar o número de colunas da matriz de gráficos

```{r 06-74}
ggplot(data = casos, aes(notificados, confirmados)) +
  geom_point() +
  facet_wrap(~ sexo, ncol = 1)
```

Quando se usam duas variáveis condicionantes, as combinações das categorias das mesmas são representadas em um único cabecalho (acima, no lugar de acima e à direita).

```{r 06-75}
ggplot(data = casos, aes(notificados, confirmados)) +
  geom_point() +
  facet_wrap(local ~ sexo, ncol = 3)
```

A forma mais simples de mudar as etiquetas de cada painel é definindo as etiquetas do fator usado para condicionar o gráfico.

```{r 06-76}
levels(casos$sexo)
casos$sexo <- factor(as.character(casos$sexo), levels = c('F', 'M'),
                     labels = c('Fêmeas', 'Machos'))
ggplot(data = casos, aes(notificados, confirmados)) +
  geom_point() +
  facet_grid(sexo ~ .)
```

Mudando a ordem dos níveis do fator também mudamos a ordem dos paineis.

```{r 06-77}
levels(casos$sexo)
casos$sexo <- factor(casos$sexo, levels = c('Machos', 'Fêmeas'))
ggplot(data = casos, aes(notificados, confirmados)) +
  geom_point() +
  facet_grid(sexo ~ .)
```

Com o elemento `strip.text.x` modificamos a apariência das etiquetas dos paineis.

```{r 06-78}
ggplot(data = casos, aes(notificados, confirmados)) +
  geom_point() +
  facet_grid(. ~ sexo) + 
  theme(strip.text.x = element_text(size = 8, colour = 'orange', angle = 45))
```

### Sintaxe abreviada

O `ggplot2` tem a função `qplot` que usa uma sintaxe abreviada. Os dois primeiros argumentos são `x` e `y`, e a geometria é escolhida automaticamente.

```{r 06-79}
qplot(casos$notificados, casos$confirmados)
```

Se a geometria escolhida não é adequada, o argumento `geom` permite definir a gemoetria desejada.

```{r 06-80}
qplot(casos$sexo, casos$confirmados)
```

```{r 06-81}
qplot(casos$sexo, casos$confirmados, geom = 'boxplot')
```

Outras propriedades estéticas também são definíveis dentro de `qplot`,

```{r 06-82}
qplot(casos$notificados, casos$confirmados, color = casos$sexo)
```

e alterantivamente, podemos especificar só o nome das variáveis se especificamos o banco no argumento `data`.

```{r 06-83}
qplot(notificados, confirmados, data = casos)
```

