```{r knitsetup, echo=FALSE, results='hide', warning=FALSE, message=FALSE, cache=FALSE}
library(knitr)
opts_knit$set(base.dir='./')
opts_chunk$set(prompt=TRUE, comment='', fig.path='figures/')
options(width = 66)
```

## Estruturação de bancos de dados

Um conjunto de dados pode ser estruturado de várias formas, e com frequência uma dada estrutura é mais conveniente para determinados propósitos. Nas análises estatísticas, a estrutura mais comum organiza os dados de tal forma que cada observação é uma linha e cada variável é uma coluna. Essa estrutura é conhecida como *tidy* em inglês e aqui usaremos a tradução *arrumada*. Entretanto, a coleta dos dados as vezes é mais simples usando outras estruturas e os bancos de fontes secundárias nem sempre são disponibilizados na estrutura arrumada.  

O pacote `tidyr` possui funções específicas para mudar a estrutura dos bancos de dados, e neste capítulo, seguindo a própria documentação do pacote, veremos como obter uma estrutura arrumada a partir de bancos nos quais:

* Os nomes de colunas são valores de uma variável, não variáveis em si.
* Mais de uma variável está contida em uma coluna só.

Por outro lado, as funções do pacote `broom` arrumam a estrutura dos resultados de funções, retornados em estruturas complexas (por exemplo listas aninhadas) de difícil manipulação. Veremos a funcionalidade do `broom` no contexto dos modelos de regressão, mas antes disso exploraremos o *encadeamento* de operações com `%>%`.

O pacote `tidyverse` é um pacote que carrega um conjunto de pacotes frequentemente usados na manipulação e visualização de dados. Dos pacotes vistos até o momento, o `tidyverse` carrega o `readr`, o `dplyr`, o `ggplot2` e o `tidyr`. Daqui para frente usaremos o `tidyverse` para usar o seus pacotes.

### Os nomes de colunas são valores de uma variável, não variáveis em si

Um conjunto de dados com 20 observações e 3 variáveis (setor censitário, tipo de região: rural ou urbano, e total de vacinados) pode estar estruturado da seguinte maneira:

```{r}
set.seed(100)
(caes_vacinados <- data.frame(setor = letters[1:10],
                             rural = rpois(10, 40),
                             urbano = rpois(10, 600)))
```

Se os nomes das colunas `rural` e `urbano` são valores da variável *tipo de região*, a estrutura arrumada deve ter 20 linhas e 3 colunas.

```{r, echo=FALSE}
library(tidyverse)
set.seed(100)
caes_vacinados <- data.frame(setor = letters[1:10],
                             rural = rpois(10, 40),
                             urbano = rpois(10, 600))
gather(caes_vacinados, tipo, vacinados, -setor)
```

Com a função `gather` do `tidyr` podemos transformar a primeira estrutura na segunda especificando o banco, o nome de duas colunas *chave* e *valor*, e as colunas que não são variáveis.

```{r}
library(tidyverse)
gather(data = caes_vacinados, key = tipo, value = vacinados, rural, urbano)
```

Pelo código anterior a coluna *chave* (`key`) recebeu o nome `tipo` e armazenou os valores `rural` e `urbano`. A coluna *valor* (`value`) recebeu o nome `vacinados` e armazenou os valores correspondentes aos valores das variáveis `setor` e `tipo`.  

No lugar de especificar as colunas que não são variáveis, outra opção consiste em especificar as que são variáveis, precedidas por um sinal negativo. 

```{r}
caes_vacinados <- gather(caes_vacinados, tipo, vacinados, -setor)
```

Reparem que os nomes das colunas não estão contidos em aspas. No capítulo *Objetos* vimos que para selecionar colunas de um data frame tínhamos que usar um vetor com as posições das colunas ou com os nomes entre aspas. O `tidyr` é mais flexível na hora de selecionar colunas. Vejamos alguns exemplos com o seguinte conjunto de dados que tem 15 observações e 5 variáveis (`setor`, `tipo`, `ano`, `vacinados`), e uma estrutura não arrumada.

```{r}
(caes_vacinados2 <- data.frame(setor = rep(letters[1:5], 2),
                              tipo = rep(c('rural', 'urbano'), e = 5),
                              ano1 = rpois(5, 600),
                              ano2 = rpois(5, 500),
                              ano3 = rpois(5, 550)))
```

```{r, results='hide'}
gather(caes_vacinados2, ano, vacinados, ano1:ano3) # Colunas entre ano1 e ano3.
```

```{r, results='hide'}
gather(caes_vacinados2, ano, vacinados, ano1, ano2, ano3)
```

```{r, results='hide'}
gather(caes_vacinados2, ano, vacinados, -setor, -tipo)
```

```{r, results='hide'}
gather(caes_vacinados2, ano, vacinados, -c(setor, tipo))
```

```{r, results='hide'}
gather(caes_vacinados2, ano, vacinados, -c(setor:tipo))
```

### Mais de uma variável está contida em uma coluna só

Mais de uma variável pode estar contida em uma coluna só quando cada valor dessa coluna é a combinação dos valores de mais de uma variável, ou quando os valores dessa coluna são variáveis.  

No banco a seguir há 10 observações de 10 fêmeas identificados pela variável `id`. A coluna `idade_filhotes` contém o número de anos das fêmeas no momento do seu último parto e o número de filhotes nesse parto  (9/3: 9 anos e 3 filhotes). Assim, o banco tem 2 colunas e 3 variáveis, sendo que cada valor da coluna `idade_filhotes` contém o valor de duas variáveis: anos das fêmeas no momento do seu último parto e o número de filhotes nesse parto.

```{r}
set.seed(7)
(idades <- data.frame(id = 1:10,
                      idade_filhotes = paste(sample(c(1:9), 10, r = T),
                                             sample(1:12, 10, r = T),
                                             sep = '/')))
```

Para arrumar a estrutura do banco podemos usar a função `separate`.

```{r}
(idades <-separate(idades, idade_filhotes,
                   into = c('idade', 'filhotes'),
                   sep = '/'))
```

Pelo código anterior, a coluna separada foi `idade_filhotes`, o critério de separação foi `/`, o conteúdo à esquerda de `/` passou a ser a coluna `idade` e o conteúdo à direita a coluna `filhotes`. Como a coluna inicial era tipo caractere, as resultantes também. No capítulo *Operações em bancos de dados* veremos alternativas eficientes para mudar o conteúdo dos data frames (por exemplo o tipo das colunas).

```{r}
str(idades)
```

Consideremos um outro banco com casos notificados e confirmados em 6 municípios diferentes.

```{r}
(casos <- data.frame(municipio = letters[1:6],
                     status = rep(c('notificados', 'confirmados'), e = 6),
                     total = c(617, 534, 811, 233, 184, 79)))
```

No banco `casos` os valores da coluna `status` são variáveis. Para arrumarmos a estrutura de `casos` precisamos que cada valor diferente passe a ser uma coluna. Com a função `spread` só precisamos especificar a coluna que tem mais de uma variável, e a coluna cujos valores serão espalhados nas colunas a serem criadas.

```{r}
spread(casos, status, total)
```

### Encadeamento

`spread` é a função inversa de `gather`.

```{r}
gather(spread(casos, status, total), status, total, -municipio)
```

No código anterior aplicamos a função `spread` ao banco `casos` (`spread(casos, status, total)`) e o resultado foi o primeiro argumento da função `gather`.  

No lugar de escrevermos um código que é executado de dentro para fora, podemos usar o operador `%>%` que aplica o resultado do que está à esquerda como primeiro argumento do que está à direita.

```{r}
exp(sqrt(log(10)))
```

```{r}
10 %>% log() %>% sqrt() %>% exp()
```

```{r}
casos %>%
  spread(status, total) %>%
  gather(status, total, -municipio)
```

### Data frame do resultado de uma função

Muitas funções retornam resultados em estruturas complexas (por exemplo listas aninhadas) de difícil manipulação. Um exemplo é a função `lm` que ajusta uma regressão linear. A teoria da regressão linear está além do escopo deste livro, mas para os exemplos a seguir, podemos pensar que dado um banco com uma variável desfecho *y* e uma variável explicativa *x*, uma regressão linear simples determina a associação linear entre *x* e *y*, e quantifica entre outras coisas a proporção da variação em *y* explicada por *x* (R^2 ajustado), e a significância estatística da associação (valor *p* para o coeficiente estimado de *x*).  

Assim, dado o seguinte banco

```{r}
set.seed(4)
x <- rnorm(500, 50, 10)
banco <- data.frame(grupo = rep(1:10, e = 50),
                    y = 1 + 0.4 * x + rnorm(500, 0, 10),
                    x = x)
head(banco)
```

podemos ajustar uma regressão linear e ver o sumário do resultado.

```{r}
modelo <- lm(y ~ x, data = banco)
summary(modelo)
```

Na função `lm` o primeiro argumento é uma fórmula (`variável resposta ~ varfiável explicativa`) que usa variáveis contidas no banco especificado no argumento `data`.  

A estrutura de `summary(modelo)` é uma lista aninhada 

```{r}
str(summary(modelo))
```

e nós já sabemos como indexar os elementos de essas estruturas. Temos como extrair o R^2 ajustado e o valor p para *x* com o seguinte código:

```{r}
summary(modelo)$coefficients[2, 4]
summary(modelo)$adj.r.squared
```

Porém é muito mais fácil trabalhar com os resultados contidos em data frames arrumados, especialmente quando esses resultados são os argumentos para funções a serem aplicada subsequentemente. O pacote `broom` tem funções que a partir de resultados em uma estrutura complexa, produzem data frames arrumados do conteúdo principal (`tidy`), das medidas de sumarização (`glance`), e da combinação dos dados com o resultado da função aplicada aos mesmos (`augment`).  

Assim, com a função `glance` é mais simples obter os dois valores anteriores.

```{r}
library(broom)
glance(summary(modelo))
glance(summary(modelo))[ , c(2, 5)]
```

A utilidade da `tidy` e `augment` aplicadas em `modelo` pode ser difícil de enxergar para que não tem familiaridade com as regressões, mas a título de exemplo seguem os códigos.  

```{r}
tidy(summary(modelo))
```

```{r}
head(augment(modelo))
```
