```{r knitsetup, echo=FALSE, results='hide', warning=FALSE, message=FALSE, cache=FALSE}
library(knitr)
opts_knit$set(base.dir='./')
opts_chunk$set(prompt=TRUE, comment='', fig.path='figures/')
options(width = 66)
```

## Operações em bancos de dados

Em capítulos anteriores aplicamos funções em data frames que podem ser entendidas como operações em bancos de dados. Neste capítulo daremos continuidade às operações de bancos de dados sob uma abordagem mais eficiente, consistente e sofisticada implementada no pacote `dplyr`, que além de oferecer funções para operar com um ou dois data frames, suporta operações encadeadas e uma abordagem conhecida como *partição, aplicação, e combinação*.  

Várias das operações que veremos são realizáveis com alternativas que prescinde do `dplyr`. Entretanto, com este último a execução usualmente é mais rápida (relevante com grandes bancos de dados) e consistente. 

### Operações em um data frame

#### Seleção de linhas

A função `filter` seleciona linhas do banco que recebe como primeiro argumento, de acordo com uma ou mais condições especificadas nos outros argumentos.

```{r}
set.seed(3)
(domicilios <- data.frame(municipio = rep(c('a1', 'b', 'c'), e = 10),
                         id = 1:30,
                         caes = rpois(30, .95),
                         gatos = rpois(30, .6),
                         stringsAsFactors = F))
```

Reparem que com as funções do `dplyr` os nomes das colunas não estão contidos em aspas.

```{r, message=FALSE}
library(dplyr)
filter(domicilios, caes > 1)
```

```{r}
filter(domicilios, caes == 1, gatos == 1)
```

#### Ordenação das linhas

A função `arrange` ordena o banco com base em uma ou mais colunas. Ao aplicarmos a função `desc` nas colunas, a ordenação e descendente.

```{r}
arrange(domicilios, caes)
```

```{r}
arrange(domicilios, desc(caes))
```

```{r}
arrange(domicilios, caes, gatos)
```

```{r}
arrange(domicilios, desc(caes), gatos)
```

#### Seleção de colunas 

No capítulo *Objetos* vimos que para selecionar colunas de um data frame tínhamos que usar um vetor com as posições das colunas ou com os nomes entre aspas. O `dplyr` é mais flexível na hora de selecionar colunas.

```{r}
head(select(domicilios, 1:3))
```

Nomes sem aspas.

```{r}
head(select(domicilios, c(municipio, id, caes)))
```

Podemos colocar as colunas como argumentos diferentes

```{r}
head(select(domicilios, municipio, id, gatos))
```

```{r}
head(select(domicilios, 1, 2, 3))
```

e criar sequências de colunas não apenas com as posições (`1:3`), mas também com os nomes (`municipio:caes`).

```{r}
head(select(domicilios, municipio:caes))
```

O sinal `-` omite colunas.

```{r}
head(select(domicilios, -municipio))
```

```{r}
head(select(domicilios, -municipio, -gatos))
```

```{r}
head(select(domicilios, -c(municipio:caes)))
```

Para selecionar com base em um vetor de caracteres, devemos usar a função `one_of`.

```{r}
head(select(domicilios, one_of(c('municipio', 'id', 'caes'))))
```

Há um conjunto de funções que servem para selecionar colunas cujo nome começa, termina ou contém um dado caractere.

```{r}
head(select(domicilios, starts_with('ca')))
```

```{r}
head(select(domicilios, ends_with('s')))
```

```{r}
head(select(domicilios, contains('a')))
```

Quando os nomes das colunas têm um prefixo seguido por um número, podemos especificar o prefixo e uma sequência de números.

```{r}
(banco_numerico <- as.data.frame(matrix(runif(50, 10, 20), ncol = 5)))
```

```{r}
head(select(banco_numerico, num_range(prefix = 'V', 3:5)))
```

Com `select_if` selecionamos só as colunas que satisfazem uma dada condição.

```{r}
head(select_if(domicilios, is.character))
```

#### Renomeação

A função `rename` renomeia usando a sintaxe `novo_nome = nome_atual`.

```{r}
head(rename(domicilios, city = municipio, dogs = caes, cats = gatos))
```

#### Remoção de linhas duplicadas

Modifiquemos o banco `domicilios` para que fique com três repetições da primeira linha e duas da terceira.

```{r}
head(domicilios <- rbind(domicilios[c(1, 1, 3), ], domicilios))
```

A função `distinct` remove as linhas duplicadas.

```{r}
distinct(domicilios)
```

Se especificamos uma ou mais colunas, as duplicatas são consideradas só nessas colunas.

```{r}
distinct(domicilios, municipio)
```

```{r}
distinct(domicilios, municipio, caes)
```

Deixemos o banco como estava.

```{r}
domicilios <- distinct(domicilios)
```

#### Transformação e adição de colunas

Com `mutate` podemos transformar e adicionar colunas definido ou redefinindo as colunas de interese. 

```{r}
mutate(domicilios,
       municipio = rep(1:3, e = 10),
       id = id + 100,
       animais = caes + gatos)
```

`transmutate` segue a mesma lógica de `mutate`, porém, só as colunas transformadas ou adicionadas são retornadas.

```{r}
transmute(domicilios,
          municipio = rep(1:3, e = 10),
          id = id + 100,
          animais = caes + gatos)
```

`mutate_all` aplica uma função a todas as colunas,

```{r}
mutate_all(banco_numerico, log)
```

enquanto `mutate_at` aplica a função só às funções especificadas. Porém, `mutate_at` só aceita a especificação de sequência de nomes com a função `vars` (`vars(V1:V3)` no lugar de `V1:V3`).

```{r}
mutate_at(banco_numerico, 1:3, mean)
```

```{r}
mutate_at(banco_numerico, c('V1', 'V2', 'V3'), mean)
```

```{r}
mutate_at(banco_numerico, vars(V1:V3), mean)
```

Com `mutate_if` transformamos só as colunas que satisfazem uma dada condição. A condição deve ser especificada no segundo argumento e a função a ser aplicada no terceiro.

```{r}
mutate_if(domicilios, is.character, toupper)
```

#### Sumarização

Podemos sumarizar uma ou mais colunas com `summarise` e suas variações. A sumarização é a aplicação de funções que a partir de uma coluna retornam um único valor.

```{r}
summarise(domicilios, total_caes = sum(caes), media_gatos = mean(gatos))
```

```{r}
summarise_all(banco_numerico, sum)
```

```{r}
summarise_at(banco_numerico, vars(V1:V3), mean)
```

```{r}
summarise_if(domicilios, is.numeric, max)
```

#### Amostragem de colunas

`sample_n` e `sample_frac` amostram um número ou fração de linhas respectivamente.

```{r}
set.seed(7)
sample_n(domicilios, 5)
```

```{r}
set.seed(7)
sample_n(domicilios, 5, replace = T)
```

```{r}
set.seed(7)
sample_frac(domicilios, .1)
```

### Operações com dois data frames

Criemos mais um banco para explorar as funções que operam em dois data frames.

```{r}
set.seed(5)
(municipios <- data.frame(municipio = letters[1:10],
                         idh = runif(10, .7, .8),
                         stringsAsFactors = F))
```

#### Junção interna

Com base em uma ou mais colunas (no caso `municipio`), `inner_join` retorna todas as linhas de `domicílios` que também estão em `municipios`, e todas as colunas de ambos bancos.

```{r}
inner_join(domicilios, municipios, by = 'municipio')
```

#### Junção esquerda

Com base em uma ou mais colunas (no caso `municipio`), `left_join` retorna todas as linhas de `domicilios`, e todas as colunas de `domicilios` e `municipios`. As linhas de `domicilios` que não estão em `municipios` assumem o valor `NA` nas colunas de `municipios`.

```{r}
left_join(domicilios, municipios, by = 'municipio')
```

#### Junção direita

Com base em uma ou mais colunas (no caso `municipio`), `right_join` retorna todas as linhas de `municipios`, e todas as colunas de `domicilios` e `municipios`. As linhas de `municipios` que não estão em `domicilios` assumem o valor `NA` nas colunas de `domicilios`.

```{r}
right_join(domicilios, municipios, by = 'municipio')
```

#### Junção completa

Com base em uma ou mais colunas (no caso `municipio`), `full_join` retorna todas as linhas e as colunas de `domicilios` e `municipios`. As linhas de `domicilios` que não estão em `municipios` assumem o valor `NA` nas colunas de `municipios` (e vice versa).

```{r}
full_join(domicilios, municipios, by = 'municipio')
```

#### Anti junção

Com base em uma ou mais colunas (no caso `municipio`), `anti_join` retorna todas as linhas de `domicilios` que não estão em `municipios`, e todas as colunas de `domicilios`.

```{r}
anti_join(domicilios, municipios, by = 'municipio')
```

### Partição, aplicação e combinação

Na abordagem partição, aplicação e combinação consiste na partição de um banco de dados de acordo com os valores de uma ou mais colunas, a aplicação de operações a cada uma das partições de forma independente, e na combinação dos resultados das operações em um novo banco.  

Por exemplo, podemos particionar o banco `domicilios` com base na coluna `municipio` que por ter três valores únicos (`a1`, `b`, e `c`), resultará em três partições (`a1`, `b`, e `c`). Em cada partição podemos calcular a média de cães e o total de gatos, e posteriormente criar um banco da média de cães e do total de gatos por município. A partição é mediada pela função `group_by`, enquanto os cálculos da média e do total são operações de sumarização (`summarise` em cada um dos grupos).

```{r}
domicilios %>%
  group_by(municipio) %>%
  summarise(media_caes = mean(caes), total_gatos = sum(gatos))
```

Quando aplicamos a função `group_by`, a maioria das funções subsequentes são aplicadas dentro de cada grupo. Portanto, se particionamos, depois amostramos e finalmente sumarizamos, o banco resultante terá tantas linhas como grupos, como no caso anterior.

```{r}
domicilios %>%
  group_by(municipio) %>%
  sample_n(5) %>%
  summarise(media_caes = mean(caes), media_gatos = mean(gatos))
```

Em ocasiões é necessário aplicar funções separadamente nas partições, para depois aplicar funções no total de observações. Nesses casos devemos desagrupar o banco com `ungroup` antes de aplicar as funções no total das observações.

```{r}
domicilios %>%
  group_by(municipio) %>%
  sample_n(5) %>%
  ungroup() %>%
  summarise(media_caes = mean(caes), media_gatos = mean(gatos))
```

A função `group_by` atribui novas *classes* ao objeto resultante e uma das consequências disso é que o padrão de apresentação do data frame resultante é diferente: o tipo de cada coluna aparece abaixo do nome (`<chr>`: caractere, `<int>`: inteiro, etc.) e só as 10 primeiras linhas são mostradas. Para obtermos a apresentação padrão dos data frames, devemos coercionar para essa estrutura.

```{r}
(doms <- domicilios %>%
  group_by(municipio) %>%
  mutate(prop_caes = caes / sum(caes)))
as.data.frame(doms)
```

### Outras operações

O banco `reg` tem 500 observações com as variáveis `y` e `x`. Cada observação pertence a um de dez grupos e isso é indicado pela variável `grupo`.

```{r}
set.seed(4)
x <- rnorm(500, 50, 10)
reg <- data.frame(grupo = rep(1:10, e = 50),
                    y = 1 + 0.4 * x + rnorm(500, 0, 10),
                    x = x)
```

Se queremos ajustar uma regressão linear dentro de cada grupo, as funções do `dplyr` vistas até o momento não são suficientes. Entretanto, a função `do` permite aplicar operações arbitrárias e retorna um data frame. Por exemplo, podemos aplicar a função `head` dentro de cada grupo.

```{r}
reg %>%
  group_by(grupo) %>%
  do(head(.))
```

Reparem que no lugar de `do(head)` a sintaxe é `do(head(.))`. `.` é um *placeholder* que representa cada um dos grupos. Dentro de `do` podemos aplicar várias funções se as mesmas estão contidas em chaves. Por exemplo, podemos ajustar uma regressão linear dentro de cada grupo como `mod = lm(y ~ x, data = .)` e extrair as medidas de sumarização do modelo com `glance(mod)`.

```{r}
library(broom)
reg %>%
  group_by(grupo) %>%
  do({mod = lm(y ~ x, data = .) %>%
      glance(mod)}) %>%
  select(adj.r.squared, p.value)
```
