```{r knitsetup, echo=FALSE, results='hide', warning=FALSE, message=FALSE, cache=FALSE}
library(knitr)
opts_knit$set(base.dir='./')
opts_chunk$set(prompt=TRUE, comment='', fig.path='figures/')
options(width = 66)
```

## Protocolo de exploração de dados

Há erros de manipulação e análise que comprometem as conclusões baseadas em dados. Pensando nisso, Zuur e col. propuseram um protocolo de exploração de dados para evitar erros comuns e facilitar a verificação dos pressupostos de métodos estatísticos comuns. O manuscrito [A protocol for data exploration to avoid common statistical problems](http://onlinelibrary.wiley.com/wol1/doi/10.1111/j.2041-210X.2009.00001.x/full) apresenta 8 passos a serem considerados na exploração de dados, assim como bancos de dados e códigos no R para exemplificar a proposta.  

Os códigos do presente capítulo são uma implementação alternativa dos 8 passos que ao serem aplicados nos bancos do artigo, produzem resultados equivalentes. Considero mais simples os códigos do presente capítulo, mas cada leitor terá sua própria opinião ao compará-los com os códigos originais.  

Os aspectos conceituais devem ser consultados no manuscrito, pois o foco aqui é o código. Como já conhecemos a maioria das ferramentas deste capítulo, me limitarei a comentar só as novidades que sejam consideravelmente diferentes.

### Sumário básico

```{r, message=FALSE}
library(MASS); library(caret); library(GGally); library(car)
library(ggplot2); library(dplyr); library(tidyr)
sparrows <- read.table('SparrowsElphick.txt', header = T)
head(sparrows)
str(sparrows)
```

Junto com `str` e `head`, `summary` é uma das funções básicas para a exploração de dados.

```{r}
summary(sparrows)
```

### Detecção de outliers

#### Box plot

Os boxplot dentro do pacote `ggplot2` são conceituados para representar uma variável qualitativa e uma quantitativa. Portanto, é necessário instanciar os argumentos `x` e `y` na função `aes`. Quando o objetivo é criar um boxplot de uma variável quantitativa sem considerar outra qualitativa, devemos instanciar `x` de qualquer forma e posteriormente omitir a etiqueta e marca do respectivo eixo.

```{r}
ggplot(sparrows, aes(x = 1, y = wingcrd)) +
  geom_boxplot() +
  xlab('') +
  ylab('Wing length (mm)') +
  theme(axis.ticks.x = element_blank(),
        axis.text.x = element_blank())
```

Nesses casos, a abordagem convencional do R é bem mais simples.

```{r}
boxplot(sparrows$wingcrd, ylab = 'Wing length (mm)')
```

#### Dotplot

```{r}
ggplot(sparrows, aes(wingcrd, 1:nrow(sparrows))) +
  geom_point() +
  xlab('Wing length (mm)') +
  ylab('Order of data')
```

```{r}
ggplot(sparrows, aes(wingcrd)) +
  geom_dotplot(method = 'histodot', binwidth = 1, dotsize = .3) +
  xlab('Wing length (mm)') +
  ylab('Percentage')
```

```{r}
sparrows2 <- sparrows %>%
  mutate(order = 1:nrow(sparrows)) %>%
  select(order, wingcrd, tarsus, head, culmen, nalospi, wt)
head(sparrows2)
```

```{r}
sparrows2 <- gather(sparrows2, variable, value, -order)
head(sparrows2)
```

```{r}
ggplot(sparrows2, aes(value, order)) +
  geom_point() +
  facet_wrap(~ variable) +
  xlab('Wing length (mm)') +
  ylab('Order of the data')
```

```{r}
sparrows2$variable <- factor(sparrows2$variable,
                            levels = c('culmen', 'nalospi', 'wt',
                                       'wingcrd', 'tarsus', 'head'),
                            labels = c('culmen length', 'nalospi to bill tip',
                                       'weight', 'wing length',
                                       'tarsus length', 'head length'))
```

```{r}
ggplot(sparrows2, aes(value, order)) +
  geom_point() +
  facet_wrap(~ variable) +
  xlab('Value') +
  ylab('Order of the data')
```

### Homogeneidade de variâncias

#### Box plot

```{r}
godwits <- read.table('Godwits.txt', header = T)
str(godwits)
```

A variável `SEX` tem três valores diferentes (`0`, `1` e `2`). ). O `1` representa as fêmeas e o `2` os machos. Para omitirmos o `0` e atribuir etiquetas transformaremos a variável em um fator só com os níveis de interesse (`1` e `2`).

```{r}
godwits <- godwits %>%
  mutate(SEX = factor(SEX, levels = c(1, 2),
                      labels = c('Female', 'Male')),
         PERIOD = factor(PERIOD, levels = c(0, 1, 2),
                         labels = c('Summer', 'Pre-migration', 'Winter')))
```

As observações com `0` são representadas com `NA`.

```{r}
ggplot(godwits, aes(PERIOD, mgconsumed, fill = SEX)) +
  geom_boxplot() +
  xlab('Migration rate') +
  ylab('Intake rate')
```

A função `na.omit` omite todas as observações com `NA`.

```{r}
ggplot(na.omit(godwits), aes(PERIOD, mgconsumed, fill = SEX)) +
  geom_boxplot() +
  xlab('Migration rate') +
  ylab('Intake rate')
```

```{r}
ggplot(na.omit(godwits), aes(PERIOD, mgconsumed)) +
  geom_boxplot() +
  facet_wrap(~ SEX) +
  xlab('Migration rate') +
  ylab('Intake rate')
```

### Distribuição normal

#### Histograma

```{r}
str(sparrows)
sparrows$Month <- factor(sparrows$Month,
                        levels = c(5, 6, 7, 8, 9, 10),
                        labels = c('May', 'June', 'July', 'August',
                                   'Sep', 'Oct'))
```

```{r}
ggplot(filter(sparrows, Month == 'June' | Month == 'July' | Month == 'August'),
       aes(wt)) +
  geom_histogram(color = 'gray') +
  xlab('Weight (g)') +
  ylab('Frequency')
```

```{r}
ggplot(filter(sparrows, Month == 'June' | Month == 'July' | Month == 'August'),
       aes(wt)) +
  geom_histogram(color = 'gray') +
  facet_wrap(~ Month, ncol = 1) +
  xlab('Weight (g)') +
  ylab('Frequency')
  
```

### Exceso de zeros

#### Proporção de zeros

```{r}
rice_field <- read.table(file='ElphickBirdData.txt', header = T)
```

A função `table` retorna a frequência de valores únicos de um vetor.

```{r}
table(c(1, 1, 0, 3, 4, 4, 4))
```

```{r}
freqs <- table(with(rice_field, round(AREA * AQBIRDS)))
freqs[1:5]
freqs[1] / nrow(rice_field)
```

```{r}
ggplot(rice_field, aes(round(AREA * AQBIRDS))) +
  geom_histogram(binwidth = 1) +
  xlim(c(-1, 100))
```

#### Correlograma

Os correlogramas são tipicamente usados para representar matrizes de correlação. Entretanto, servem para outros propósitos como ilustrado no manuscrito e a continuação.

```{r}
especies <- rice_field[, 14:62]
abundancia <- colSums(especies > 0, na.rm = T)
especies2 <- especies[, abundancia > 40]
cls <- ncol(especies2)
prop_zeros <- matrix(ncol = cls, nrow = cls)

# Para reproduzir a matriz que gera o gráfico do artigo, o laço de repetição 
# é baseado no objeto especies, mas pela lógica das linhas anteriores
# (que reproduzem as linhas correspondentes do material suplementar),
# acredito que deveria ser o obetjo especies2.
for (i in 1:cls) {
  for (j in 1:cls){
    prop_zeros[i, j] <- sum(especies[, i] == 0 & especies[, j] == 0, na.rm = T)
  }
}

prop_zeros <- prop_zeros / nrow(especies2)
rownames(prop_zeros) <- names(especies2)
colnames(prop_zeros) <- names(especies2)
```

```{r, message=FALSE}
library(corrplot)
corrplot(prop_zeros, method = 'pie')
```

Como o triângulo inferior é uma imagem especular do superior, é desnecessário apresentar a matriz completa.

```{r}
corrplot(prop_zeros, method = 'pie', type = 'lower')
```


### Colinearidade

```{r}
sparrows3 <- read.table(file = 'VegSamplesV1.txt', header = T)
```

#### VIF

```{r, message=FALSE}
mod1 <- lm(Banded ~ Avgmaxht + Avgdens + ht.thatch + S.patens +
              Distichlis + S.alternifloraShort + S.alternifloraTall +
              Juncus + Bare + Other + Phragmites + Shrub + Tallsedge +
               Water, data = sparrows3)
summary(mod1)
vif(mod1)
cbind(vif(mod1))
```

A seguinte estrutura de controle elimina sequencialmente a covariável com o maior VIF até que o maior VIF seja menor do que 3. `form` é um caractere que representa a fórmula da regressão e para incluí-lo como argumento de `lm` devemos usar a função `as.formula`. O código deve ser modificado antes de ser usado com variáveis explicativas qualitativas.

```{r}
vifs <- sort(vif(mod1), d = T)
while(vifs[1] > 3) {
    form <- paste('Banded', '~', paste0(names(vifs[-1]), collapse = ' + '))
    mod2 <- lm(as.formula(form), sparrows3)
    vifs <- sort(vif(mod2), d = T)
}
summary(mod2)
```

#### Seleção por AIC (stepwise)

```{r}
mod3 <- stepAIC(mod2, trace = -1)
summary(mod3)
```

### Relação entre variáveis

#### Gráfico de dispersão e linha de ajuste (modelo não linear)

```{r, message=FALSE, warning=FALSE}
featurePlot(sparrows3[, names(vifs)], sparrows3$Banded,
            type = c('p', 'smooth'))
```

#### Correlograma

```{r}
pairs(sparrows[, c(1, 3, 4, 5, 6, 7)])
ggpairs(sparrows[, c(1, 3, 4, 5, 6, 7)])
```

### Interação

#### Gráfico de dispersão e linha de ajuste (modelo não linear)

```{r}
sparrows4 <- filter(sparrows, SpeciesCode == 1 & Sex != '0' & wingcrd < 65)
sparrows4$Sex <- factor(sparrows4$Sex, levels = c(4, 5),
                        labels = c('Male', 'Female'))

ggplot(sparrows4, aes(wingcrd, wt)) +
  geom_point() +
  stat_smooth(method = 'lm', se = F) +
  facet_grid(Sex ~ Month)
```

### Independência temporal do desfecho

#### Linhas

```{r}
waders <- read.table(file = 'wader.txt', header = T)

ggplot(waders, aes(1:25, C.fuscicolis)) +
  geom_line() +
  xlab('Time (2 weeks)') +
  ylab('C. fuscicollis abundance')

ggplot(waders, aes(1:25, L.dominicanus)) +
  geom_line() +
  xlab('Time (2 weeks)') +
  ylab('L. dominicanus abundance')
```

#### Gráficos de autocorrelação

```{r}
acf(waders$C.fuscicolis, main = 'C. fuscicollis ACF')
acf(waders$L.dominicanus, main = 'L. dominicanus ACF')
```

